臺灣臺中地方法院民事判決　99年度醫字第18號
原　　　告　乙○○
訴訟代理人　黃秀蘭律師
複代理人　　羅渝桓律師
被　　　告　行政院國軍退除役官兵輔導委員會台中榮民總醫院
法定代理人　癸○○
被　　　告　己○○
　　　　　　丙○○
　　　　　　丁○○
　　　　　　庚○○
　　　　　　壬○○
　　　　　　戊○○
　　　　　　子○○
　　　　　　辛○○
共　　　同
訴訟代理人　李慶松律師
複 代 理人　賴思達律師
上列當事人間請求損害賠償事件，經本院於民國100年9月19日言
詞辯論終結，判決如下：
    主      文
原告之訴及其假執行之聲請均駁回。
訴訟費用由原告負擔。
    事實及理由
甲、程序方面：
    按訴狀送達後，原告不得將原訴變更或追加，但請求之基礎
    事實同一、擴張或減縮應受判決事項之聲明者，不在此限，
    民事訴訟法第255條第1項第2款、第3款分別定有明文。查原
    告於本件起訴並經本院為訴狀送達後，分別於民國（下同）
    99年8月16日及99年12月6日言詞辯論期日追加子○○及辛○○為共同被告；復以99年8月16日民事準備狀擴張訴之聲明
    第1項為：被告應連帶給付原告新台幣（下同）971萬1099元
    （按原請求之金額為771萬1099元），及自本民事準備書狀
    送達翌日（詳本院100年8月16日言詞辯論筆錄，原告當庭以
    言詞更正利息起算日）起至清償日止，按年息百分之5計算
    之利息，可認係基於同一基礎事實為訴之追加，並為擴張應
    受判決事項之聲明，依前開說明，應予准許。
乙、實體方面：
壹、兩造主張：
一、原告主張：
    (一)原告之女王淑恬於97年6月28日凌晨0時45分許，因車禍送
      往被告行政院國軍退除役官兵輔導委員會台中榮民總醫院
      （以下簡稱台中榮總醫院）急救，至同日14時15分宣告死
      亡。而被告己○○、丙○○、丁○○、庚○○、壬○○、
      戊○○、子○○、辛○○等8人於系爭急救當時均任職於
      被告台中榮總醫院。王淑恬因車禍送往被告台中榮總醫院
      急救當日，被告己○○為外科急診負責醫師、被告丙○○
      為急診住院醫師、被告丁○○為急診主治醫師、被告庚○○為住院醫師、被告壬○○為外科醫師、被告戊○○為神
      經外科醫師，被告子○○亦為診治醫師之一，被告辛○○
      係一般外科之值班醫師。
    (二)王淑恬於上揭時日送達至被告台中榮總醫院急診室時，並
      無心跳、血壓及呼吸，急救後於同日0時56分許恢復自發
      性心跳，初步判斷為受有腦傷。經被告台中榮總醫院急診
      室初步給予治療後，於凌晨2時許經神經外科會診及CT檢
      查，診斷為頭部外傷、顱骨骨折、蜘蛛膜下出血、中線偏
      移、情況危急，應立即以手術搶救。詎檢查後竟繼續留置
      王淑恬於急診室達14小時，期間未見任何外科手術搶救措
      施，王淑恬終在同日14時15分死亡，死亡原因為頭部外傷
      合併顱骨骨折、蛛網膜下出血。被告應有疏咎責任，理由
      如下：
      1.按醫師法第21條「醫師對於危急之病人，應即依其專業
        能力予以救治或採取必要措施，不得無故拖延。」。然
        於王淑恬生死關鍵的黃金14小時內，未見被告台中榮總
        醫院之醫師儘速積極為其手術止血、清除腦部血腫壓迫
        或施行體外腦室引流，或其他必要之外科手術及其他應
        為之積極治療手段，以避免因腦部血腫導致之鉤回腦疝
        持續壓迫腦幹二度傷害而死亡，而選擇不做不錯、少惹
        麻煩，消極不作為之手段，任由病患腦內出血、血腫、
        腦壓持續壓迫，導致王淑恬病情持續惡化而死亡，是被
        告醫師之不積極救治，欠缺對病人應有的熱忱與關懷，
        僅採消極之不作為，造成王淑恬死亡，已違反上揭規定
        醫師之義務，渠等之過失與王淑恬死亡具有因果關係。
      2.另查閱王淑恬病歷中，未見相關醫師之會診紀錄及簽名
        ，可知被告台中榮總醫院之醫師並未臨床會診，因而延
        誤診療致王淑恬死亡。而按醫療法第59條「醫院於診療
        時間外，應依其規模及業務需要，指派適當人數之醫師
        值班，以照顧住院及急診病人。」、同法第73條「醫院
        、診所因限於人員、設備及專長能力，無法確定病人之
        病因或提供完整治療時，應建議病人轉診。但危急病人
        應依第60條第1項規定，先予適當之急救，始可轉診。
        前項轉診，應填具轉診病歷摘要交予病人，不得無故拖
        延或拒絕。」，是本件被告台中榮總醫院未及時將王淑
        恬轉診至其他合格醫院進行醫治，顯有疏失。又按醫師
        法第12條第1、2項、第11條第1項前段、第21條並分別
        規定「醫師執行業務時，應製作病歷，並簽名或蓋章及
        加註執行年、月、日。前項病歷，除應於首頁載明病人
        姓名、出生年、月、日、性別及住址等基本資料外，其
        內容至少應載明下列事項：一、就診日期。二、主訴。
        三、檢查項目及結果。四、診斷或病名。五、治療、處
        置或用藥等情形。六、其他應記載事項。」、「醫師非
        親自診察，不得施行治療、開給方劑或交付診斷書。」
        、「醫師對於危急之病人，應即依其專業能力予以救治
        或採取必要措施，不得無故拖延。」，及依急診會診作
        業要點所規定之「會診部門應於30分內派醫師，即時前
        往急診處會診」。本件急診當日2時30分護士已通知醫
        師發現王淑恬有血尿現象，卻未見醫師採取任何處理，
        遲至4時55分，醫師才蒞床看視，亦可知被告等顯有疏
        失。
      3.王淑恬在急診室等待長達12小時，期間未有任何針對病
        癥的手術或搶救措施，致病情逐漸惡化，在此情況下極
        不宜長途搬運移動病人，以免促進其死亡。詎料於12時
        40分，被告台中榮總醫院無由將王淑恬由急診室長距離
        、長時間搬動至加護病房，既未做好搬運前必要之醫療
        準備及醫療預防急救措施，亦未事先規劃好路線及疏通
        路況，且搬移過程竟長達30分鐘，致王淑恬在13時10分
        到達加護病房時，狀況急轉而下。是被告台中榮總醫院
        之醫師對於病情判斷及搬運病患嚴重經驗不足，導致王
        淑恬病情加重，顯有違醫療法第82條第1項「醫療業務
        之施行，應善盡醫療上必要之注意」之規定。
      4.嗣於王淑恬病情加重時，仍未見被告施以任何積極醫療
        手段或輸血，以搶救其生命，遲至13時32分心跳停止時
        ，才施以心肺急救術及輸血措施，顯然為時已晚。又本
        件病歷醫囑藥物記錄單記載，其使用藥物皆為支持性藥
        物，如：NaHC03,Adrenaline、Gelofusine、Haes-Ster
        il、Levophed、Transamin、Cephradine、Chlorphenir
        amin、Dopamin，並無針對腦傷施與有效之降腦壓、腦
        水腫藥物。其中Chlorpheniramin臨床證實有降低血壓
        及抑制中樞神經之副作用，不應使用在本病患，是被告
        台中榮總醫院之醫師在用藥上，亦有違上揭醫療法第82
        條之規定。
      5.依上所述，被告己○○、丙○○、丁○○、庚○○、壬○○、戊○○、子○○、辛○○，均係從事醫療業務之
        人，渠等因上述執行醫療過失，致原告之女王淑恬死亡
        ，原告爰依民法第184條第1項前段、第2項，以及第192
        條、第194條、第195條之規定，請求侵權行為損害賠償
        。另因上開被告己○○等人均為被告台中榮總醫院之醫
        師，是被告台中榮總醫院就渠等執行職務未盡選任監督
        之責，應依民法第188條第1項規定，與上開被告台中榮
        總醫院之醫師負連帶賠償責任。又王淑恬至被告台中榮
        總醫院就醫，與被告台中榮總醫院締結醫療契約，是被
        告台中榮總醫院另應依民法第227條、消費者保護法（
        下稱消保法）第7條負損害賠償責任。
    (三)原告請求本件賠償之金額如下：
      1.殯葬費24萬6700元。
      2.慰撫金400萬元：原告為單親家庭，與王淑恬、王子豪
        兩名子女相依為命，惟訴外人王上豪為重度肢障、重度
        智能障礙，是王淑恬為原告唯一之精神寄託及相互扶持
        之依靠。王淑恬死亡後，原告頓失所依，精神受創日深
        ，爰依法請求精神慰撫金400萬元。
      3.撫養費540萬9713元：原告為00年0月00日生，王淑恬於
        97年6月28日死亡時原告為49歲，依96年度臺灣省簡易
        生命表，尚有餘命29.42年，以四捨五入法計算餘命約
        為29年。參酌行政院主計處公佈之臺中市平均每戶家庭
        收支調查報告，臺中市市民96年度每戶平均非消費支出
        為20萬6931元，消費支出為80萬8437元，平均每戶人數
        為3.42人，則每人每月支出為2萬4741元【計算式：（
        206931＋808437）÷3.42÷12=24740.935，元以下四捨
        五入】。而徵之行政院主計處每年發布之「平均每戶家
        庭收支」中，經常性支出包括消費性支出及非消費性支
        出，其項目已經包括食、衣、住、行、育、樂及保險等
        生活範圍，係目前較能正確反映國民生活水準之數據，
        且係不分成年人與未成年人一般日常生活之消費支出，
        是依此為請求扶養費之計算標準，應屬客觀可採。原告
        雖尚有一子王上豪，惟因其罹有中度肢障，需人扶養照
        料，自無法盡扶養義務，是衡諸王淑恬負擔之扶養義務
        為全部，再依霍夫曼係數扣除中間利息並四捨五入計算
        總數，原告得一次請求之扶養費用總額為540萬9713元
        （計算式：247411218.0000000＝0000000.398）。
      4.增加生活上之費用5萬4686元：原告因王淑恬死亡，需
        返臺處理相關事宜，致需增加支付機票費用5萬4686元
        。
      5.綜上，本件賠償金額總計971萬1099元（計算式：24670
        0＋0000000＋0000000＋54686＝0000000）。
    (四)綜上，本件原告依前開法律關係請求本件損害賠償，洵屬
      有理，爰提起本件訴訟等情。並聲明：
      1.被告應連帶給付原告971萬1099元，及自99年8月17日起
        至清償日止，按年息百分之5計算之利息。
      2.原告願供擔保，請准予宣告假執行。
      3.訴訟費用由被告連帶負擔。
二、原告對於被告抗辯之陳述略以：
    (一)關於本件行政院衛生署醫事審議委員會鑑定書針對本件醫
      療事故所為之鑑定報告（以下簡稱系爭鑑定報告），原告
      質疑意見如下：
      1.王淑恬於上揭時日送往被告台中榮總醫院急救時，被告
        台中榮總醫院未進行積極治療手段，僅採消極觀察之支
        持性療法，被告台中榮總醫院之作為顯有過失，蓋：
        (1)系爭鑑定報告中，鑑定意見(一)中認為應待病人生命跡
          象穩定後，再開始各項檢查為妥。惟原告認為無論在
          何種狀況下，醫師均應為積極救治工作，才符合醫療
          常規，並庭呈台北榮總頭部外傷手術說明暨醫學文獻
          、相關病歷報導佐證。雖鑑定報告中指出本病患血壓
          難以維持，認為剖腹觀察，並無實益，惟依據上開文
          獻所示，臨床若出現血壓難以維持時，緊急剖腹勘查
          或開胸手術，仍優先各種檢查。另鑑定報告提到因病
          患血壓過低，無法給予解壓藥物以降低腦壓，惟臨床
          上仍有其他降低腦壓的方式，如台大醫院葉昭宏醫師
          曾就其所診治之類似病例作成案例摘要，其中提到當
          大量硬腦膜下出血壓迫腦幹時，要盡快幫病人作緊急
          開顱減壓手術，病人才有較高存活率與恢復機會。
        (2)依系爭鑑定報告第5頁雖指稱「(3)依病人當時之腹部
          電腦掃瞄…故本案醫師所為內科治療及觀察以期待生
          命徵象穩定之作為，符合醫療常規，未發現有疏失之
          處。」、第6頁稱「(2)…。04：55因病人出現明顯腹
          脹，己○○醫師先以超音波檢查確認腹內情況，再安
          排病人進行腹部電腦斷層掃瞄，於05：20會診一般外
          科，並依一般外科之建議，暫不進行手術，…」。惟
          自王淑恬之病歷資料中，僅見被告台中榮總醫院對王
          淑恬進行X光（普通）之檢驗，唯一之CT檢查係針對
          腦部、腦幹、小腦進行，其餘均為一般之X光檢測，
          並無腹部電腦掃瞄之結果，而該系爭鑑定報告係以病
          人之腹部電腦斷層掃瞄判定被告醫師並無疏失，然所
          謂之「腹部電腦斷層掃瞄」根本不存在，故系爭鑑定
          報告以不存在之檢驗結果認定被告台中榮總醫院之醫
          師並無疏失，顯有謬誤。
        (3)系爭鑑定報告另指出「病人血壓及心跳已屬不穩定，
          如再使用降腦壓藥物，也會一併導致病人血壓下降，
          可能立刻導致病人必須急救，所以不適合再使用降壓
          藥物，在此種情況下，只能選擇穩定血壓及心跳之藥
          物，嗣生命徵象穩定後，才能進行後續治療。」。然
          學理上仍有其他適合此種情形之降腦壓藥物，而除了
          藥劑及手術之外，亦有如外引流管、低溫療法、換氣
          過度治療法、頭抬高30-45度法等療法，惟於病歷資
          料中未見被告台中榮總醫院之醫師採用任何一積極療
          法，顯有疏失。
      2.王淑恬之病歷資料中，並未見神經外科醫師、一般外科
        及骨科醫師之會診紀錄及簽名，被告台中榮總醫院之神
        經外科醫師、一般外科醫師及骨科醫師未能臨床會診，
        因而延誤診治致王淑恬死亡之結果，顯有過失：
        (1)據系爭鑑定報告簡述之案情概要記載：「…01：59會
          診神經外科庚○○醫師，該科表示目前不適合進行手
          術…」，然觀之病歷資料中，均未見被告庚○○確實
          有進行會診之紀錄。再者，被告庚○○於97年6月28
          日當時為住院醫師，按醫學常規，住院醫師之資格尚
          不足以決定處置方式，系爭鑑定報告未見及此，竟誤
          載庚○○為「主治醫師」，顯有違誤。
        (2)綜觀所有病歷資料，僅見一般外科醫師即被告壬○○
          之會診回覆單，未見神經外科、骨科之會診回覆或任
          何會診紀錄，是神經外科、骨科是否如鑑定報告所述
          進行會診，即非無疑，故系爭鑑定報告指稱「當時神
          經外科及一般外科均建議不適合手術」，係立論於並
          未進行之神經外科會診，其鑑定疏漏之處，至為灼然
          。
        (3)再者，被告壬○○係於97年6月28日13：46回覆會診
          ，距離王淑恬入院已13小時，既系爭鑑定報告指出於
          01：59被告庚○○回覆不適合進行手術，何以當時未
          見任何醫師之會診紀錄及回覆？足證當天晚間根本並
          無醫師前來會診，被告等確實有醫療疏失。
      3.被告台中榮總醫院於97年6月28日12時40分將王淑恬自
        急診室轉往加護病房，轉送過程長達20分鐘，被告台中
        榮總醫院之行為顯有過失並導致王淑恬之死亡結果，應
        負損害賠償責任：
        (1)依系爭鑑定報告第7頁所載「(5)以病人當時狀況而言
          ，進入加護病房為正確醫療處置，不會增加病人死亡
          風險，故病人死亡與轉床之間，並無因果關係。」乙
          節，若進入加護病房果真為正確之醫療處置，何以被
          告台中榮總醫院容任病患王淑恬自97年6月28日凌晨0
          時45分到院後，經過12小時，至12時40分始將王淑恬
          轉送加護病房？如進入加護病房係為使王淑恬得到更
          周全之醫療照護，何以需經過12小時才為轉送？當時
          轉送是否為最恰當之時機？系爭鑑定報告均未曾進一
          步說明，原告實難服膺系爭鑑定報告所述。
        (2)又系爭鑑定報告未曾對轉床時間長達20分鐘做任何表
          示，亦未就轉送過程之標準作業為何？本件轉送是否
          符合轉送標準作業？是否曾有轉送前之評估？是否有
          轉送之監測紀錄？是否有轉入病房儀器設備完整、功
          能正常之檢驗保養紀錄？是否有轉送之路線規劃？轉
          送過程中陪同之醫護人員是否充足？對此等情事，系
          爭鑑定報告均未置一詞，即率爾認定進入加護病房不
          會增加病人死亡風險，仍嫌速斷。
    (二)依證人甲○○於100年8月17日證稱：「我是當天上午七、
      八點間從高雄到達台中榮總醫院，…，我有要求送到加護
      病房，但他們說沒有床位，我做這項要求是在我到達醫院
      後一小時左右，當時病患頭部剃光，有吊一袋血袋輸血，
      沒有任何插管或罩氧氣罩，病人的臉色還好。」等語可知
      ：
      1.97年6月28日當日被告台中榮總醫院確實並無加護病房
        可供使用，卻又未將病患轉診，按醫療法第73條規定「
        醫院、診所因限於人員、設備及專長能力，無法確定病
        人之病因或提供完整治療時，應建議病人轉診。但危急
        病人應依第60條第1項規定，先予適當之急救，始可轉
        診。」，本件被告台中榮總醫院當天加護病房不足，無
        法提供病患完整治療，即應建議病患轉診。況自證人之
        證言可知，病患當時除了吊血袋輸血外，並無任何插管
        或氧氣罩、臉色還好，更無其他醫師施以急救措施，被
        告台中榮總醫院此時即應建議轉診，若真如被告台中榮
        總醫院所言已給予適當之急救，更應予以轉診，而被告
        台中榮總醫院並未為之，被告台中榮總醫院所為顯然有
        違醫療法第73條之規定。
      2.系爭鑑定報告中就被告台中榮總醫院起先並無加護病房
        又未建議轉診之行為隻字未提，鑑定結果顯有疏漏；復
        參酌系爭鑑定報告第7頁「(三)(1)病人病情當時情況已屬
        重大，將病人轉至加護病房進行後續治療，為正確選擇
        ，也符合醫療常規。」等語，足證依病患之病情應轉至
        加護病房進行治療，被告台中榮總醫院起初並無加護病
        房時，理應將病患轉診卻未為之之行為，顯有過失，應
        負損害賠償責任。
    (三)證人甲○○並證稱：「大約在我提出要求進入加護病房約
      一個小時左右，我發現病人臉部及手、腳都發生腫脹，當
      時已經沒有輸血改成生理食鹽水。」等語。證人證稱其係
      於早上8、9點到院，到院後約一小時提出轉入加護病房之
      請求，提出該等請求後約一小時發現已經沒有輸血，依此
      可知約在早上10、11時左右被告已未再為病患輸血。然系
      爭鑑定報告中卻以「而輸血部分，依當時病歷記載病人直
      至12：00時，仍繼續使用FFP12u、RBC6u，『可推知』病
      人當時仍在輸血」，推測病人仍在輸血，系爭鑑定報告之
      「推測」顯與事實不符。
    (四)關於被告所提出之不起訴處分書部分，因該不起訴處分係
      立於該等有所缺漏之系爭鑑定報告所做成，該不起訴處分
      顯有違法謬誤之處，原告對此不起訴處分，業已提起再議
      ，故該不起訴處分與被告等是否成立侵權行為，尚屬二事
      。
三、被告則略以：
    (一)本件根據台中市緊急救護中心資料(EMB)，於97年6月28日
      0 時35分接獲通報交通事故，EMB到現場時病患王淑恬已
      無血壓、呼吸、心跳，經現場CPR仍無生命現象，轉送被
      告榮總醫院急診；於0時49分到達醫院急診室時，仍無生
      命現象，無血壓、呼吸、心跳，兩側瞳孔完全放大，意即
      醫學名詞DOA，經緊急氣管插管及CPR、緊急輸血、升壓劑
      、接呼吸器，生命現象仍然不穩，又經緊急頭部電腦斷層
      檢查，發現顱底骨骨折，廣泛性腦水腫，顱內出血及正中
      線偏移，經會診神經外科醫師表示：病患兩側瞳孔完全放
      大（意即MORTALITY），有不穩的血壓應屬升壓劑製造的
      生理假象，一旦麻醉立即血壓下墜，需立即CPR，如果強
      行開刀將致使病患更加危險等情，因此被告台中榮總醫院
      之醫師採取緊急輸血，持續使用升壓劑及密切生命現象監
      控。當日凌晨約4時50分許，病患腹部微漲，再經緊急頭
      部電腦斷層檢查，並會診一般外科醫師，亦表示：病患生
      命現象不穩，兩側瞳孔完全放大，不適合也無法剖腹開刀
      ，有不穩的血壓現象，應屬升壓劑、強心劑製造的生理假
      象，一旦麻醉立即血壓下墜需立即CPR。經再會診骨科醫
      師，亦持相同看法，是被告台中榮總醫院之醫師均採積極
      之藥物治療及密切生命現象監控。
    (二)當日上午8時被告丙○○接班後，如前所述病患經頭部電
      腦斷層檢查後診斷為顱骨骨折、顱內出血及嚴重腦水腫合
      併腦中線偏移，神經外科醫師已和家屬解釋過病情，家屬
      亦也同意採取支持性治療，不實施手術。由於病患本身為
      嚴重外傷病患，生命徵象不穩定，在本身專業醫療知識及
      考慮到病患的醫療需求下，被告丙○○決定在病患病情相
      對穩定的情況下，將病患轉送至本院之創傷暨神經外科重
      症加護病房。首先，被告台中榮總醫院之創傷暨神經外科
      重症加護病房是位於急診室急診大樓之二樓，由急診室(
      位於急診大樓之一樓)轉送至加護病房搭電梯只需3分鐘(
      只有樓上和樓下的距離)，並非原告所述的長距離、長時
      間的搬動至加護病房。事實上病患在移動病患的過程中，
      被告丙○○係完全遵守榮總醫院轉送病患的標準作業流程
      ：即由被告丙○○先向病患家屬解釋過病情，並告知需要
      轉送病患的原因及理由，獲得家屬的同意後，確定加護病
      房已空出床位，並已消毒乾淨，接著確定病患轉送前的生
      命徵象穩定(血壓:107/74mmHg，呼吸次數:16次/分鐘，心
      跳:100次/分鐘)，再由具有醫師資格的醫師陪同轉送。而
      此病患係由被告丙○○親自轉送病患，被告丙○○不但具
      有中華民國醫師資格，同時也具有外傷專科醫師、美國高
      級外傷救命術核可教師同時受聘於台灣外科醫學會擔任台
      灣地區高級外傷救命術之講師、重症專科醫師及胸腔暨重
      症專科醫師資格，並非原告所述為「病情判斷及搬運病患
      經驗不足」之醫師。且被告丙○○在為病患轉送過程中，
      對病患之各類急救藥物並未停止使用，進入加護病房後也
      持續觀察病患各類生理徵象的改變，並給予適當之藥物，
      並於病情惡化後立即實施心肺急救術，未有任何延遲的情
      況。關於原告主張未給予病患降腦壓，腦水腫的藥物云云
      ，然此類藥物會進一步造成病患的血壓下降，且要確定病
      患不會有再次顱內出血之可能性後才可使用，並不適合血
      壓不穩定及嚴重顱骨骨折合併顱內出血之本病患。另當日
      值班神經外科醫師為被告戊○○，一般外科總醫師為被告
      辛○○，翌日會診一般外科主治醫師為被告壬○○，併此
      陳報。
    (三)本病例為到院已死亡（DOA）,病患到院時瞳孔放大,為嚴
      重頭部外傷，顱骨骨折，顱底骨骨折併顱內出血雙鼻孔出
      血，此與原告所提台大醫院葉昭宏醫師之案例摘要硬腦膜
      下出血兩者疾病完全不同。降低腦壓對原本就休克且體溫
      失溫，原本就無心跳、無血壓、無呼吸、顱底骨骨折併顱
      內出血、雙鼻孔出血無所幫助，更何況血壓不穩定。手術
      治療一旦給予麻醉藥劑更是降低血壓。是以經過評估認為
      病患生命跡象不穩定不適合手術。再依據美國外科醫師學
      會針對院外停止呼吸心跳的傷者所建立的急救指引中的第
      6、7條指出，當心跳呼吸停止，急救15分鐘無回復或運送
      到醫院時間超過15分鐘，即可考慮停止急救，亦即表示存
      活機率近似零。本件自救護員於0時30分接獲通報，0時35
      分到達現場，即發現病患王淑恬無心跳呼吸（參照救護紀
      錄表），送至被告榮總醫院急診室為0時47分(參照護理紀
      錄之心電圖登載時間)，已超過15分鐘。但急診醫師仍本
      著救人為先，盡力挽救，施於強心劑多針，體外心臟按摩
      及呼吸器支持，才於0時56分恢復心跳。但此心跳、血壓
      全賴藥物支撐，何時衰竭不可預知。再根據知名外傷雜誌
      【Injury】2009壹月份40(1)指出針對57位嚴重外傷病患
      ，出事現場GCS昏迷指數3分及持續雙側瞳孔放大，57位外
      傷病患全部死亡，文中提及外科手術不建議，是為佐證。
      另關於腹部電腦斷層確已執行且有檢驗報告，此參閱病歷
      即明。
    (四)關於證人甲○○於鈞院100年8月17日到庭證稱：「…我請
      醫師做救治的動作，但醫師都沒有做救治的行為…我到之
      後，則沒有做醫治的動作」云云。惟查被告等人對於患者
      到院後即予以積極救治，此部分資料已在台中榮總有關病
      患之病歷資料中詳細記載，並經行政院醫事審議委員會鑑
      定時詳以鑑定判斷，而證人為原告之兄弟，其證詞不免偏
      頗，不足採信。再者，本件業經台灣台中地方法院檢察署
      （下稱台中地檢署）檢察官送請上揭單位鑑定，認被告等
      人並無任何醫療疏失，且予以被告等人不起處分（台中地
      檢署100年度偵字第1245號、第14438號不起訴處分書），
      是本件被告等人並無原告主張之侵權行為等。綜上所述，
      被告台中榮總醫院及被告己○○、丙○○、丁○○、庚○○、壬○○、戊○○等人對於本件醫療行為並無任何疏失
      ，是原告主張被告台中榮總醫院與被告己○○等人對原告
      需負侵權行為及消保法第7條規定之連帶損害賠償責任即
      無理由等語，資為抗辯。並聲明：原告之訴駁回。
貳、本院依兩造之主張、陳述及所提出之證據，經爭點整理如下
    ，其中不爭執事項並為本院採為判決之基礎：
一、不爭執事項：
    (一)原告之女王淑恬於97年6月28日凌晨零時45分因車禍被送
      至被告醫院急救，延至同日下午2時15分死亡。
    (二)被告己○○等人均為被告醫院醫護人員。
    (三)本件醫療糾紛，業經行政院衛生署醫事鑑定委員會完成鑑
      定在案(原告主張鑑定內容未具完備)。
    (四)本件被告己○○等人涉嫌業務過失致死案件，業經台中地
      檢署檢察官不起訴處分(100年度偵字第1245號、14438號)
      ，原告已經聲請再議。
二、爭執事項：
    原告主張被告有醫療疏失，爰依侵權行為、不完全給付及消
    保法第7條規定，請求被告連帶賠償如聲明所示，是否有理
    由？
參、得心證之理由：
一、原告主張：原告之女王淑恬因車禍受傷，於上揭時日送達至
    榮總醫院急診室時，並無心跳、血壓及呼吸，急救後於同日
    0 時56分恢復自發性心跳，初步判斷為受有腦傷。經被告醫
    院急診室初步給予治療後，於凌晨2時請求神經外科會診及
    CT 檢查，診斷為頭部外傷、顱骨骨折、蜘蛛膜下出血、中
    線偏移等症狀，延至同日下午2時15分死亡等情，業據其提
    出王淑恬死亡證明書影本、王淑恬病歷資料影本等為證，復
    為被告所不爭執，自堪信為真實。
二、雖原告主張：被告有醫療疏失，依侵權行為、不完全給付及
    消保法第7條規定，應負連帶損害賠償云云，此為被告所否
    認，並以前揭辯詞置辯。經查：
    (一)本件根據台中市緊急救護中心資料(EMB)，於97年6月28日
      0 時35分接獲通報交通事故，EMB到現場時病患王淑恬已
      無血壓、呼吸、心跳，經現場CPR仍無生命現象，轉送被
      告榮總醫院急診；於0時49分到達醫院急診室時，仍無生
      命現象，無血壓、呼吸、心跳，兩側瞳孔完全放大等情，
      此有被告提出緊急救護中心資料影本為證。
    (二)承前所述，王淑恬送醫時已無生命徵象(無呼吸、心跳及
      血壓)，且瞳孔放大，對光源無反應，被告台中榮總醫院
      之醫師即被告己○○先給予心肺復甦術(CPR)急救，並穩
      定病人生命徵象，符合ACLS之指引（詳參系爭系爭鑑定報
      告第5頁，鑑定意見(一)、(1)所載），並待王淑恬之生命徵
      象相對穩定後，始開始進行各項檢查，其醫療處置符合急
      診醫學之正常程序。因為，如果王淑恬生命徵象不能維持
      在一定程度，就立刻進行相關檢查，王淑恬隨時有可能必
      須再次急救。（詳參系爭鑑定報告第5頁，鑑定意見(一)、
      (2)所載），又依王淑恬當時之腹部電腦斷層掃描、觸診及
      超音波檢查，王淑恬應有腹部積水情形，但內出血部分以
      影像學檢查觀之，合併有骨盤骨折情形，並會診一般外科
      ，一般外科醫師評估認為王淑恬不適合手術(因王淑恬生
      命不穩定)，故被告台中榮總醫院之醫師所為內科治療及
      觀察以期待生命徵象穩定之作為，符合醫療常規，未發現
      有疏失之處（詳參系爭鑑定報告第5、6頁，鑑定意見(一)、
      (3)所載）。
    (三)另據系爭鑑定報告指出，王淑恬於02：30有血尿，而於04
      ：55才有明顯腹脹，其後王淑恬仍有再次排屎1700cc，護
      理紀錄中亦無血尿之記載，故當時王淑恬可能因插入導尿
      管，而導致局部出血，與病情無涉。04：55因病人出現明
      顯腹脹，被告己○○先以超音波檢查確認腹內情形，再安
      排病人進行腹部電腦斷層掃描，於05：20會診一般外科，
      並依一般外科之建議，暫不進行手術，被告己○○之行為
      符合醫療常規，尚無疏失之處（詳參系爭鑑定報告第6頁
      ，鑑定意見(二)、(2)所載）。又王淑恬入院急救時，即有使
      用心電圖(EKG)、血壓監視儀(BPmonitor)及心跳血氧監視
      器(Pulse Oximeter)，如果有任何狀況時，上開機器皆會
      以聲音警示，不會再需要以人力進行監控，也會比人力監
      控更佳，並無監控不足之情形。況被告己○○下達之醫囑
      為「Q2H」，係2小時記錄1次生命徵象，故護理紀錄記載
      係更為嚴謹之記載，尚無疏失可言（詳參系爭鑑定報告第
      6、7頁，鑑定意見(二)、(3)所載）。
    (四)再依王淑恬病情當時情況已屬重大，將其轉至加護病房進
      行後續治療，為正確選擇；嗣於13：10病人血壓44/33mmH
       g，心跳128次/分，被告庚○○立即調整Dopamin (升壓
      劑)、Levophed (力復非他)400mg＋250cc (5%)生理食鹽
      水12滴/min及HEARS 1500cc快速注射。以穩定病人之生命
      徵象，避免情況繼續惡化；其後，王淑恬於13：32才無心
      跳，被告庚○○此時再給予心外按摩，並給予Epinephrin
      e (腎上腺素)1mg注射及7% NaHC03 160cc注射，符合醫療
      常規，又以王淑恬當時狀況，仍應以穩定生命徵象為第一
      要務，因王淑恬心跳及血壓都不穩定，如果貿然進行手術
      ，可能會造成王淑恬立即性之死亡結果，而輸血部分，依
      當日病歷記載王淑恬直至12：00時，仍繼續使用FFP (新
      鮮冷凍血漿)12u、RBC (紅血球)6u，可推知王淑恬當時仍
      在輸血，故以王淑恬當時狀況而言，進入加護病房為正確
      醫療處置，不會增加王淑恬死亡風險，故王淑恬死亡與轉
      床之間，並無因果關係等情，亦經系爭鑑定報告詳予認定
      明確（詳參系爭鑑定報告第7頁，鑑定意見(三)、(1)至(5)所
      載）。
    (五)又以王淑恬當時情形觀之，其血壓及心跳根本不穩定，必
      須使用大量Dopamin (升壓劑)及輸血，才能維持收縮壓11
      8至40 mmHg之間，舒張壓85至27mmHg之間，如再進行麻醉
      ，可能會導致病人立即性之危險，亦不適合手術，當時情
      形，仍以穩定病人心跳及血壓為要務，王淑恬血壓及心跳
      已屬不穩定，如再使用降腦壓藥物，也會一併導致王淑恬
      血壓下降，可能立刻導致王淑恬必須急救，所以不適合再
      使用降壓藥物，而被告庚○○使用之Chlopheniramine是
      一種抗組織胺藥品，亦可使用在有呼吸衰竭之病人，其使
      用該藥物，並無疏失之處，此有系爭鑑定報告第7、8頁，
      鑑定意見(四)、(1)、(2)，(五)、(1)、(2)在卷可資佐參。
    (六)雖原告主張：王淑恬經被告台中榮總醫院後之14小時內，
      期間未見任何外科手術搶救措施，延至同日14時15分死亡
      被告台中榮總醫院之所屬醫師之不積極救治，消極之不作
      為造成王淑恬死亡，有違醫師法第21條規定，且二者具有
      因果關係，更經證人甲○○到院作證云云。惟查：
      1.本件王淑恬為到院已死亡（DOA）,其經送至被告台中榮
        總醫院時瞳孔放大,為嚴重頭部外傷，顱骨骨折，顱底
        骨骨折併顱內出血雙鼻孔出血等情，業見前述，此與原
        告所提台大醫院葉昭宏醫師之案例摘要硬腦膜下出血，
        兩者疾病尚屬有間。另依據美國外科醫師學會針對院外
        停止呼吸心跳的傷者所建立的急救指引中的第6、7條指
        出，當心跳呼吸停止，急救15分鐘無回復或運送到醫院
        時間超過15分鐘，即可考慮停止急救，亦即表示存活機
        率近似零，此有被告提出國外文獻（被證7）可據。本
        件自救護員於0時30分接獲通報，0時35分到達現場，即
        發現病患王淑恬無心跳呼吸（參照救護紀錄表），送至
        被告台中榮總醫院急診室為0時47分(參照護理紀錄之心
        電圖登載時間)，已超過15分鐘，是否尚可透過積極性
        的醫療行為挽回生命，誠屬不無疑問，惟被告台中榮總
        醫院之急診醫師仍施於強心劑多針，體外心臟按摩及呼
        吸器支持，才於0時56分恢復心跳。但此心跳、血壓全
        賴藥物支撐，何時衰竭則屬不可預知。
      2.被告台中榮總醫院之醫師確有採藥物治療及監控王淑恬
        之生命現象，此部分事實，業如前述之系爭鑑定報告中
        已有說明，且觀之原告質疑被告所使用之支持性藥物，
        類如：NaHC03,Adrenaline、Gelofusine、Hae s-Ster
        il、Levophed、Transamin、Cephradine、Chlorpheni
        r amin、Dopamin等，亦可知被告台中榮總醫院之醫師
        確有使用支持性藥物，以維持王淑恬之生命跡象（系爭
        鑑定報告亦認定本件並無用藥疏失），而證人甲○○亦
        於本院100年8月17日言詞辯論期日到庭證稱：伊到達醫
        院後看見王淑恬頭部剔光，有吊一袋血袋輸血等語在卷
        ，可見被告台中榮總醫院之醫師確有從事輸血等醫療作
        為甚明，而依系爭鑑定報告亦說明無監控不足之情形。
        本件王淑恬因車禍頭部重創，經檢測發現顱底骨骨折，
        廣泛性腦水腫，顱內出血及正中線偏移，經研判不適合
        麻醉及開刀，難謂被告台中榮總醫院之醫師毫無醫療作
        為或有研判病情有失誤之情形。至於證人甲○○證稱：
        「…我請醫師做救治的動作，但醫師都沒有做救治的行
        為…我到之後，則沒有做醫治的動作」云云，此涉及醫
        師上開醫療行為對病情之研判及採取相應之措施，尚難
        依此證言即認被告台中榮總醫院之醫師有疏失行為，而
        為原告有利之認定。是原告此部分之主張尚不足採。
    (七)雖原告主張：王淑恬依其症狀不宜長途搬運移動病人，以
      免促進其死亡，詎料於12時40分，被告台中榮總醫院無由
      將王淑恬由急診室長距離、長時間搬動至加護病房，既未
      做好搬運前必要之醫療準備及醫療預防急救措施，亦未事
      先規劃好路線及疏通路況，且搬移過程竟長達30分鐘，致
      王淑恬在13時10分到達加護病房時，狀況急轉而下，應有
      過失云云。經查，被告台中榮總醫院之創傷暨神經外科重
      症加護病房是位於急診室急診大樓之二樓，由急診室(位
      於急診大樓之一樓)轉送至加護病房搭電梯只需3分鐘(只
      有樓上和樓下的距離)，並由具有醫師資格之被告丙○○
      陪同轉送等情，此業據被告陳明在卷，況系爭鑑定報告亦
      詳認王淑恬死亡與轉床之間並無因果關係等情，已見前述
      ，則原告此部分主張亦非可採。
    (八)至於原告主張：被告未給予病患降腦壓，腦水腫的藥物云
      云，然查這類藥物會進一步造成病患的血壓下降，且要確
      定病患不會有再次顱內出血之可能性後才可使用，並不適
      合血壓不穩定及嚴重顱骨骨折合併顱內出血之本病患等情
      ，此有被告提出之用藥須知（被證3）為據，是原告此部
      分主張亦難認可取。
三、本件被告台中榮總醫院之醫師就王淑恬之醫治過程，並無疏
    失之情，已見前述，被告並無過失之侵權行為，亦無債務不
    履行之可歸責之事由，自無成立侵權或契約債務不履行之責
    任，又原告雖以消保法第7條規定併為請求之依據，惟按「
    醫療手段之採取係為救治病人之生命及健康，就特定之疾病
    ，醫師原係以專業知識，就病患之病情及身體狀況等綜合考
    量，選擇最適宜之醫療方式進行醫療，且此所謂之最適宜醫
    療方式，並非以治療副作用之多寡及輕重為其依據，若將無
    過失責任適用於醫療行為，醫師為降低危險行為量，將可能
    專以副作用之多寡與輕重，作為其選擇醫療方式之惟一或最
    重要之因素，反而延誤救治時機增加無謂醫療資源之浪費，
    並非病患與社會之福，是應以目的性限縮解釋之方式，將醫
    院及醫師所提供之醫療服務排除於消費者保護法適用之範圍
    之列」（臺灣高等法院94年度醫上字第5號裁判要旨參照）
    ，是原告主張依消保法第7條規定併予請求乙節，亦非屬可
    採。
四、綜上所述，本件原告主張被告應依侵權行為、契約債務不履
    行、消保法第7條規定負連帶賠償責任云云，既不可採，則
    原告請求被告應連帶給付原告971萬1099元，及自99年8月17
    日起至清償日止，按年息百分之5計算之利息，為無理由，
    應予駁回，原告之訴既經駁回，其假執行之聲請亦失所附麗
    ，應併予駁回。
五、本件判決事證已臻明確，兩造其餘攻擊防禦方法及舉證（原
    告聲請傳訊證人洪豪駿等人），均已無礙本院上開審認，自
    毋庸逐一論駁，附此敘明。
肆、訴訟費用之負擔：民事訴訟法第78條。
中　　華　　民　　國 　100　　年　　10　　月　　19　　日
                  民事第四庭    法  官　張國華
正本係照原本作成。
如對本判決上訴，須於判決送達後20日內向本院提出上訴狀。如
委任律師提起上訴者，應一併繳納上訴審裁判費。
中　　華　　民　　國 　100　　年　　10　　月　　19　　日
                                書記官　楊月雲
